【裁判字號】    97,重訴,15
【裁判日期】    970612
【裁判案由】    證券交易法等
【裁判全文】
臺灣高雄地方法院刑事判決              97年度重訴字第15號
公  訴  人  臺灣高雄地方法院檢察署檢察官
被      告  丁○○
                      長谷路1.
選任辯護人  何俊墩律師
            李美慧律師
上列被告因違反證券交易法等案件，經檢察官提起公訴（94年度
偵字第11268 號），本院判決如下：
    主  文
丁○○無罪。
    理  由
一、起訴意旨及罪名—
    被告丁○○與陳彩繁（業經判決無罪確定）為夫妻，丁○○
    前於民國86年間，擔任長谷建設股份有限公司（下稱長谷公
    司）之負責人兼總經理，陳彩繁亦為該公司之董事兼副總經
    理，均負責長谷公司各項業務之執行。詎其二人明知長谷公
    司分別以建案「長谷華城」「畫時代」「長谷鳳凰城」「長
    谷玫瑰華城」等名義，向安泰銀行、中聯信託、中興銀行、
    大安銀行、中信銀行等五家金融機構申辦之建築融資，實際
    並未全部動用各家金融單位核貸之額度，竟共同基於違反證
    券交易法、公司法、詐欺之犯意聯絡，為下列犯行：
  (一)先於86年3 月28日，虛偽以長谷公司為償還上開建案融資之
    貸款，為達節省利息支出、改善財務結構等積極正面效果為
    由，檢具相關資料向財政部證券管理委員會申報發行長谷公
    司國內第二次無擔保轉換公司債（下稱「長谷二」公司債）
    ，該案於同年4 月12日申報生效後，復於4 月17日刊印而供
    全國不特定之投資人查閱之公開說明書第58頁「債務償還計
    畫與預計財務負擔減輕情形分析表」，虛偽記載上述轉換公
    司債募集之目的，致使一般投資大眾信賴上述內容，而認購
    「長谷二」公司債。
  (二)長谷公司於86年5 月2 日募集「長谷二」公司債新台幣（下
    同）18億元完畢後，被告二人明知並未向證管會申報變更公
    司債募得價款之用途，且尚未依前述計畫用以償還各項融資
    貸款，竟於同月5 日，自公司債募得價款之專戶─「慶豐商
    業銀行高雄分行長谷公司帳戶」，分別轉匯1 億5000萬元至
    第一銀行營業部元大多利基金專戶、交通銀行臺北分行元富
    債券基金專戶及花旗銀行臺北分行中華富泰債券基金專戶，
    總計以4 億5000萬元用於購買基金。
  (三)嗣有投資人丙○○、乙○○依據上開內容不實之公開說明書
    等資訊而致陷於錯誤，自88年間起至91年間止，以渠等及子
    女許韻芳名義在公開市場陸續買進「長谷二」公司債合計42
    張，惟長谷公司原訂於91年5 月2 日將依債券面額加計利息
    補償金141.89％贖回公司債，即每張10萬元之債券由長谷公
    司支付投資人14萬1890元，屆期迄今均未履行，且每年每張
    10萬元之債券需支付利息2,000 元，自90年度迄今亦未給付
    ，始查知上情。因認被告丁○○涉與陳彩繁共犯86年6 月25
    日修正前之公司法第259 條未經核准公司債變更用途罪、刑
    法第339 條詐欺取財罪，及89年7 月19日修正前之證券交易
    法第174 條第1 項第3 款公開說明書虛偽記載等罪嫌。
二、公訴論罪之依據—
    公訴意旨認被告丁○○涉犯86年6 月25日修正前之公司法第
    259 條未經核准公司債變更用途罪、刑法第339 條詐欺取財
    罪，及89年7 月19日修正前之證券交易法第174 條第1 項第
    3 款公開說明書虛偽記載等罪嫌，係以(一)同案被告陳彩繁之
    供述：「長谷二」轉換公司債公開說明書中「債務償還計畫
    與預計財務負擔減輕情形分析表」，是經丁○○及陳彩繁同
    意後，送交證期會審核，其中所載之「原貸款金額」為向銀
    行申請核准建築融資額度，而非實際借款金額。公司債募得
    之款項先行使用於支付工程款項，部分用於返還建築融資，
    及用以購買基金。長谷公司以公司債購買基金並未經過主管
    機關同意。(二)證人即長谷公司主辦會計李鳳蘭之證述：「長
    谷二」轉換公司債公開說明書中「債務償還計畫與預計財務
    負擔減輕情形分析表」中所載之「原貸款金額」係指已向銀
    行申請核准之建築融資額度，而實際借款額度並未達獲准貸
    款額度。證人李鳳蘭依丁○○、陳彩繁二人之指示，將長谷
    公司公司債募得價款中之4 億5000萬元用以購買基金。(三)建
    興聯合會計師事務所所提供之85年12月31日長谷公司年報工
    作底稿內借款明細月報表影本3 紙、安泰商業銀行高雄分行
    95 年3月14日（95）安高字第0956000012號函暨86年1 月1
    日至86年12月31日放款當期交易明細表；依據會計師工作底
    稿之紀錄，上開貸款係以「長谷華城」建案向銀行申貸，惟
    安泰銀行函覆長谷公司並未以「長谷華城」建案向安泰銀行
    申辦建築融資，而安泰銀行於85年12月18日核撥800 萬元，
    及於86年2 月19日、3 月13日、4 月15日分次核撥4,200 萬
    元、3,500 萬元、700 萬元，總計撥款總額為9,200 萬元。
    (四)中聯信託投資股份有限公司高雄分公司94年11月28日（94
    ）高字第85號函長谷公司於86年3 月13日以「長谷畫時代」
    向中聯信託公司借款2 億4200萬元。(五)安泰商業銀行高雄分
    行95年3 月14日（95）安高字第0956000012號函暨86年1 月
    1 日至86年12月31日放款當期交易明細表；長谷公司於86年
    6 月24日以「長谷鳳凰城」建案向安泰銀行申貸1 億2000萬
    元，且同日動用5,680 萬元等情，顯見長谷公司於向證期會
    申報發行轉換公司債，及刊印公開說明書時，安泰銀行並未
    核撥任何融資款項。(六)中央存款保險股份有限公司94年8 月
    1 日存保清理字第0940021209號函；長谷公司於85年間以「
    長谷鳳凰城」建案向中興銀行申貸1 億5500萬元，惟長谷公
    司僅於86年7 月25日及87年2 月27日分別動用9,900 萬元及
    2,000 萬元等情，顯見長谷公司於向證期會申報發行轉換公
    司債，及刊印公開說明書時，中興銀行並未核撥任何融資款
    。(七)建興聯合會計師事務所所提供之86年12月31日長谷公司
    年報工作底稿內借款明細月報表影本1 紙、刑事陳報狀所附
    之大安商業銀行利息收據影本2 紙；長谷公司以「長谷鳳凰
    城」建案向大安銀行臺南分行申貸1 億4200萬元，惟長谷公
    司僅於86年7 月25日動用3,150 萬元等情，顯見長谷公司於
    向證期會申報發行轉換公司債及刊印公開說明書時，大安銀
    行並未核撥任何融資款。(八)中國信託商業銀行民族分行94年
    6 月24日中信銀字民族發字第9411710038號函；中國信託於
    85年10月30日同意核貸3 億2000萬元，而長谷公司僅於86年
    3 月31日、9 月9 日、11月20日分別動用3,400 萬元、1 億
    元及2, 000萬元等情，顯見長谷公司於向證期會申報發行轉
    換公司債，及刊印公開說明書時，中國信託僅核撥3,400 萬
    元之融資款。(九)財政部證券暨期貨管理委員會92年9 月4 日
    台財證一字第0920140451號函、慶豐商業銀行高雄分行匯款
    委託書影本12張；長谷公司未依規定向證管會申請變更公司
    債募得價款之用途，竟將公司債募得之價款轉匯至上開基金
    專戶購買基金等情。(十)告訴人丙○○、乙○○，及許韻芳之
    永昌綜合證券證券存摺影本各1 紙；告訴人丙○○、乙○○
    以渠等及其子女許韻芳名義購買「長谷二」公司債共42張。
    (十一)行政院金融監督管理委員會證券期貨局95年12月20日證期
    一字第0950156490號函文；「原貸款金額」18億元，係指擬
    以該次轉換公司債所募集之資金償還之銀行借款。依此可知
    ，被告2 人於取得公司債18億元款項時，實際根本尚未積欠
    銀行18億元借款，何來還款以減輕負擔之情形？且既已取得
    上開18億款項，而可供動支於工程款，甚至有餘款購買基金
    ，又何需再向銀行繼續貸取利息較高之借款使用，日後再以
    上述公司債款項清償後續借款？如此迂迴使用資金，亦與交
    易常情不符等情為論據。
三、程序事項及案件爭點—
  (一)按犯罪事實應依證據認定之，無證據不得認定犯罪事實；又
    不能證明被告犯罪者，應諭知無罪之判決；刑事訴訟法第15
    4 條第2 項、第301 條第1 項分別定有明文。次按法院認應
    諭知無罪之案件，被告經合法傳喚無正當理由不到庭者，得
    不待其陳述逕行判決，同法第306 條亦有規定。被告丁○○
    目前居於大陸地區上海市，已經本院合法傳喚，此有財團法
    人海峽交流基金會函附之送達證書、航空回執及信封影本（
    本院卷第35至38頁）。被告或其選任辯護人亦未陳明其有何
    正當理由未能到庭，爰不待其陳述逕行判決。
  (二)檢察官提出之證據（即起訴書證據清單編號1 至11，以下簡
    稱〈檢證〉），經被告及辯護人均同意作為證據；被告與辯
    護人提出之證據（即原審辯護狀所附被證1 至18，其中有與
    檢證重疊），亦經檢察官同意作為證據，本院認為上開傳聞
    證據之取得過程並無瑕疵，其與待證事實具有關聯性、證明
    力非明顯過低等情況，認為俱屬適當，依刑事訴訟法第159
    條之5 第1 項規定，均得為證據。
  (三)本院審據起訴書證據清單及被告選任辯護人之辯護狀，檢察
    官之論告暨辯方之辯護意旨，足以歸納雙方案件之爭點有下
    列三項：
    (1)「長谷二公司債」之公開說明書第58頁「債務償還計畫與
      預計財務負擔減輕情形分析表」，關於「原貸款金額」或
      「契約期間」等文字，是否虛偽不實之記載？
    (2)因上開公司債所募集之18億元資金，部分用以購買債券基
      金，是否屬變更公司債之用途？有無依原訂計劃用以償還
      融資貸款？
    (3)被告有無施以詐術？告訴人是否因上開內容不實之公開說
      明書等資訊陷於錯誤，而在公開市場陸續買進「長谷二」
      公司債合計42張？
四、本院對證據及爭點之判斷—
  (一)關於被告被告違反證券交易法第174 條第3 款公開說明書虛
    偽記載之罪嫌部分：
    (1)本件檢證「(十一)」行政院金融監督管理委員會證券期貨局95
      年12月20日證期一字第0950156490號函文，以「原貸款金
      額」18億元，係指擬以該次轉換公司債所募集之資金償還
      銀行借款。被告丁○○於取得公司債18億元款項時，實際
      根本尚未積欠銀行18億元借款，何來還款以減輕負擔之情
      形？且既已取得上開18億元款項，而可供動支於工程款，
      甚至有餘購買基金，又何須再向銀行繼續借貸取利息較高
      之借款使用，日後再以上述公司債清償後續借款，如此迂
      迴使用資金，與交易常情不符；又「原貸款金額所指是在
      86 年3月28日以前已經借得的金額。而所謂契約期間，依
      照文意，會讓不特定的投資大眾理解成該等貸款預計償還
      的時間」等語（見本院96年度重訴字第24號卷第72頁）：
      及「原貸款金額欄所載之金額若係記載銀行融資貸款核准
      額度，而非記載銀行實際貸放金額，是否有違反相關規定
      ？又是否足以影響交易大眾對於資訊判斷之正確性？」（
      見本院上開卷第83頁），固非無據。為了解此公開說明書
      於「債務償還計畫與預計財務負擔減輕情形分析表」，關
      於「原貸款金額」或「契約期間」是否屬虛偽不實之記載
      ，應先就「公司募集發行有價證券公開說明書應行記載事
      項準則」加以分析，再佐以建築融資實務，配合本件具體
      事實綜合判斷。
    (2)先就「公司募集發行有價證券公開說明書應行記載事項準
      則」之規定加以說明：
      本準則於87年6 月16日修正前之第20條第2 項(二)之規定
      ：「現金增資或發行公司債資金運用計劃分析應記載左列
      事項：…(二)資金運用概算及可能產生之效益：1 如為併購
      其他公司…2 如為轉投資其他公司…3 如為充實營運資金
      、償還債務者，應說明債務逐年到期金額、償還計劃及預
      計財物負擔減輕情形…目前應運資金狀況、所需之資金額
      度及預計運用情形，並列示未來一年各月份之現金收支預
      測表」。其中「應說明債務逐年到期金額」一項，表面上
      似指該現金增資或發行公司債之公司已實際借貸之金額，
      然觀諸歷經多次修正之條文：87年6 月16日修正後第20條
      第2 項(三)規定仍與前述條文同，僅是條項有所變動；但至
      89 年12 月29日修正後第21條第2 項(三)3 (3)、(三)5 規定即
      已增訂「若原借款係用以購買營建用地或支付營建工程款
      者，應就預計自購置該營建用地至營建個案銷售完竣所需
      之資金總額、不足資金之來源及各階段資金投入及工程進
      度，說明原借款原因，並就認列損益之時點、金額說明預
      計可能產生效益及其達成情形」「如為購買營建用地或支
      付營建工程款者，應詳列預計自購買土地至營建個案銷售
      完竣所需之資金總額、不足資金之來源及各階段資金投入
      及工程進度，並就認列損益之時點、金額說明預計可能產
      生效益」。
      再者，91年5 月22日修正後第23條第7 項(三)3 、(四)與92
      年4 月29日修正後第23條第8 項(三)3 、(四)之規定皆未再修
      訂，僅是條項挪動而已；直至93年12月21日修正後之現行
      條文第23條第9 項(三)、(四)之規定仍相同，也是「本次現金
      增資、發行公司債或發行員工認股權憑證計劃應記載下列
      事項：…(三)如為充實營運資金、償還債務者，應列明下列
      事項：1 公司債務逐年到期金額、償還計畫及預計財務負
      擔減輕情形、目前營運資金狀況、所需之資金額度及預計
      運用情形，並列示所編製之申報年度及未來一年度各月份
      之現金收支預測表。2 就公司申報年度及預計未來一年度
      應收帳款收款與應付帳款付款政策、資本支出計畫、財務
      槓桿及負債比率（或自有資產與風險性資產比率），說明
      償債或充實營運資金之原因。3 增資計畫如用於償債者，
      應說明原借款用途及其效益達成情形。若原借款係用以購
      買營建用地或支付營建工程款者，應就預計自購置該營建
      用地至營建個案銷售完竣所需之資金總額、不足資金之來
      源及各階段資金投入及工程進度，說明原借款原因，並就
      認列損益之時點、金額說明預計可能產生效益及其達成情
      形。(四)如為購買營建用地或支付營建工程款者，應詳列預
      計自購買土地至營建個案銷售完竣所需之資金總額、不足
      資金之來源及各階段資金投入及工程進度，並就認列損益
      之時點、金額說明預計可能產生效益」。
      依據上述說明可知，除89年12月29日前係規定「公司債
      務逐年到期…」，嗣修正增列「若原借款係用以購買營建
      用地或支付營建工程款者，應預計自購置該營建用地至營
      建個案銷售完竣所需之資金總額、不足資金之來源及各階
      段資金投入及工程進度…」「如為購買營建用地或支付營
      建工程款者，應詳列預計自購買土地至營建個案銷售完竣
      所需之資金總額、不足資金之來源及各階段資金投入及工
      程進度…」。佐以所謂建築融資者，係指金融機構為協助
      有確實可行興建計劃，且正常營運之建築業，解決其興建
      房屋所需資金之不足，使興建計劃如期完成，於將該建築
      基地為金融機構設定抵押權登記後，金融機構在營建工程
      期間予以資金融通之借貸行為而言。而其撥貸之方式，通
      常係依營建工程分層完工之進度，憑監造建築師或建築經
      理公司查核證明，連同主管機關查驗證明文件、現場照片
      、營造廠所出具該工程款收款證明或其他證明文件後，按
      比例或依原核貸之條件撥款。至於還款方式，通常係於借
      款到期時一次清償，或以所興建之房屋於出售後，陸續由
      購買人向該金融機構辦理貸款，並於撥貸後，以該金額償
      還前開借款人對該金融機構之前揭建築融資借款餘額。準
      此，主管機關諒係認其原本規定不夠周延，且規範上無法
      適用於一般營建公司建築融資貸款需依工程進度核發，非
      一次撥款之情形。故其後於89年12月29日遂增訂：「如係
      用於『支付營建工程款』者，應詳列『預計』自購買土地
      至營建個案銷售完竣所需之『資金總額』、不足資金之來
      源及『各階段資金投入及工程進度』」此等規定至今。且
      長谷公司向銀行建築融資借款，確係依工程進度核撥，亦
      有被告所提建築融資撥款進度表〈被證2 〉，各銀行撥款
      、還款回函、交易明細及長谷公司銀行存摺撥款存入之存
      款影本〈被證3 〉各在卷足憑，足見被告所辯「原貸款金
      額係指已向銀行申請核准之建築融資額度，而非實際借款
      金額」等語，尚非無據。
    (3)依行政院金融監督管理委員會證券期貨局95年12月20日證
      期一字第0950156490號函文謂：「長谷二」轉換公司債公
      開說明書第58頁「債務償還計劃與預計財務負擔減輕情形
      分析表」所載之「原貸款金額」，係指擬以該次公司債募
      集資金償還之銀行貸款。該函文並無任何足以認定「以公
      司債募集資金償還銀行貸款者，須以該銀行貸款於公司債
      發行時，即已全部核發完畢者為限」之記載。又該公開說
      明書第58頁「債務償還計劃與預計財務負擔減輕情形分析
      表」第三欄之「契約期間」，有明確標示各銀行建築融資
      案契約期間為85 年4月到87年8 月間，並未表示18億元貸
      款係長谷公司在申請募集公司債當時即已取得之貸款。倘
      依公訴意旨所稱「原貸款金額」係指86年3 月28日前已全
      部核撥貸款完畢之金額云云，則公開說明書第58頁之「債
      務償還計劃與預計財務負擔減輕情形分析表」中「預計償
      還年度、償還金額及所減少之利息」欄，豈非也要列上85
      年度預計償還之金額以及減少之利息？但該分析表卻只有
      列86年度與87年度預計償還之金額與減少之利息，並無85
      年度之部分；另公訴意旨所稱「契約時間」會讓不特定投
      資大眾誤解為「貸款預計償還之時間」云云，實際上在「
      契約期間」欄與「預計償還年度、償還金額及所減少之利
      息」欄相互比對下，應不至於造成此一誤會。又長谷公司
      確於86年3 月28日前即已與五家銀行核定四建案之建築融
      資貸款，此觀該四建案基地之土地抵押權於86年3 月28日
      即已完成抵押權設定登記予各該貸款銀行自明，此有各建
      物之抵押權設定謄本影本〈被證4 〉在卷可參。而公開說
      明書第58頁上載「契約期間」也與其向各銀行申請貸款，
      獲銀行同意核貸之時間相符（中信銀行民族發字第941171
      0038號：於85年10月30日同意核貸…、中央存款保險公司
      存保清理字第0940021209號：85年間以長谷鳳凰城…、中
      聯信託（94）高字第85號：86年3 月13日以…、安泰銀行
      95安高字第0956000012號：86年6 月24日曾以長谷鳳凰城
      …、台新銀行台新總法制字第09401160號：於86年間確實
      向原大安銀行辦理貸款）。足證被告丁○○所經營長谷公
      司於公開說明書第58頁上所列「契約期間」，確如同案被
      告陳彩繁所述：是與各銀行融資之期間，其並無以「契約
      期間」欄之記載，藉此意圖混淆投資大眾，或造成投資大
      眾理解成貸款預計償還之時間。
    (4)據上所述，行政院金融監督管理委員會證券期貨局95年12
      月20日證期一字第0950156490號函文所載之「原貸款金額
      」，應係指擬以該次公司債募集資金償還之銀行貸款，全
      文無任何足以認定「以公司債募集資金償還銀行貸款者，
      須以該銀行貸款於公司債發行時，即已全部核發完畢者為
      限」之說明。次查，觀諸「公司募集發行有價證券公開說
      明書應行記載事項準則」相關規定，非但未明文「以公司
      債募集資金償還銀行貸款者，須以該銀行貸款於公司債發
      行時，即已全部核發完畢者為限」，尚且參以其歷年增修
      之趨勢，加上建築融資貸款核撥的習慣，係按工程進度核
      撥，非一次撥畢，益可印證公司募集發行有價證券係用於
      營建工程上者，其公開說明書內的「債務償還計劃與預計
      財務負擔減輕情形分析表」，當中「原貸款金額」非限於
      在公司債發行當時，即已全部核發完畢者，而是一項預計
      的資金總額，實際上用於營建工程之資金必須按照工程進
      度來核撥。此外，被告確於86年3 月28日以前即與上述各
      家銀行完成最高限額抵押權之設定登記，所設定之擔保額
      度也多大於各銀行所同意融資之額度，被告丁○○實無虛
      偽記載上開「原貸款金額」「契約期間」，藉此足以影響
      利害關係人判斷之交易或其他事件之必要。
    (5)此外，公訴意旨所稱「何須再向銀行繼續借貸取利息較高
      之借款使用，日後再以上述公司債清償後續借款，如此迂
      迴使用資金，與交易常情不符」等語。惟並未明確指出被
      告丁○○如此作為與其於公開說明書上虛偽記載募集公司
      債之目的有何直接關聯性，也未證明被告如此作為將可獲
      得如何之不法利益，蓋被告募集18億元公司債後，確實有
      向銀行借款18億元，並陸續償還18億元等情。況同案被告
      陳彩繁於偵訊時供稱：「跟銀行借款利息要9%，但募集公
      司債，我們要付投資人的利息是2%，所以公司可以節省7%
      的利息，一年公司可以節省1 億2200萬元」（見偵查卷第
      48 頁） 。實情如何，究屬被告資金融通運用之方式，並
      非本案審究範圍。再依檢證「(三)」安泰銀行函覆內容，長
      谷公司雖非以「長谷華城」建案名稱向該行融資，但該筆
      融資之擔保品係「長谷華城」建案坐落地號－高雄縣八卦
      寮段234 地號，此據該地號之土地登記簿上之權利人確係
      安泰銀行，且登記時間是85年7 月16日，係在與安泰銀行
      的契約期間85年12月至86年12月之前，有該登記簿影本在
      卷可稽〈被證4 〉。又其資金亦運用於建築長谷華城，此
      從安泰銀行放款當期交易明細紀錄實際借款時間是85年12
      月18 日 、86年2 月19、3 月13日、4 月15日，也是在長
      谷華城的建設時間85年8 月9 日至86年5 月24日之內〈見
      被證17 之 長谷華城建築使用執照〉，以及建興聯合會計
      師事務所提供之85年12月31日長谷公司年報工作底稿內借
      款明細月報表影本3 紙得知，足徵長谷公司確係因「長谷
      華城」建案向安泰銀行申辦建築貸款無疑，公開說明書上
      關於長谷華城建案之建築融資自無不實。
    (6)綜合上述，行政院金融監督管理委員會證券期貨局95年12
      月20日證期一字第0950156490號函，並無檢察官所指足以
      認定「以公司債募集資金償還銀行貸款者，須以該銀行貸
      款於公司債發行時即已全部核撥完畢者為限」之記載。公
      開說明書第58頁之計劃分析表，列有「原貸款金額」欄外
      ，並列有「契約期間」及「原貸款用途」等欄。以「契約
      期間」欄下標明各建築融資期間為85年4 月至87年8 月間
      ，「原貸款用途」欄下標明本件貸款主要為「建築融資」
      、建築融資之撥貸方式，並非一次撥付完畢，而係依營建
      工程完工進度，按比例撥款之特性。以此相互觀之，公開
      說明書第58頁之記載，並無所謂「足以使不特定大眾認為
      所謂原貸款金額，係發行該公司債時已經貸取之金額」情
      事。上開公開說明書第58頁之記載，係由承銷商中國信託
      商業銀行輔導製作。中國信託商業銀行並為本案公司債之
      包銷承銷商。益徵輔導長谷公司發行本案公司債之中國信
      託，依其專業判斷亦不認該「原貸款金額欄」之記載有何
      不當之處。本件公司債之募集既係以清償所列建築融資貸
      款為目的，則本件公司債之發行，即係以長谷公司向各該
      銀行申請建築融資獲准，預期有一定本金借款及利息債務
      發生為前提。職此之故，長谷公司於募集公司債核准之資
      金後，自仍應依約向各該銀行請求撥付，如此方能落實此
      一募集目的並依核准事項執行。是上述公開說明書之記載
      並無不實，應已明確。
  (二)關於被告涉犯違反公司法第259 條未經核准公司債變更用途
    罪嫌部分：
    (1)「公開發行公司現金增資或發行公司債計劃變更應注意事
      項」第2 點原規定「本注意事項所稱現金增資或募集公司
      債計劃變更，係指計劃項目、預定完成進度或計劃所需資
      金總額之變更」；於87年12月20日修正為第3 點(一)係規定
      「資金運用與預計可能產生效益表所列計畫項目之變更（
      包括計畫項目所包含之細項變更，但變更前後之細項，如
      其性質相同或類似，則不視為計畫項目之變更）」。財政
      部證券暨期貨管理委員會87台財證(一)字第03693 號函，係
      於87年12月22日發布生效，其要旨是為修正「公開發行公
      司現金增資或發行公司債計劃變更應注意事項」，其中附
      件第3 點(一)係「資金運用與預計可能產生效益表所列計畫
      項目之變更（包括計畫項目所包含之細項變更，但變更前
      後之細項，如其性質相同或類似，則不視為計畫項目之變
      更）」。換言之，被告於86年5 月5 日將所募集之公司債
      由慶豐銀行高雄分行長谷公司公司債專戶轉匯至第一銀行
      營業部元大多利基金專戶、交通銀行台北分行元富債券基
      金專戶，總計4 億5000萬元購買基金（檢證「(九)」，慶豐
      商業銀行高雄分行匯款委託書影本12張）時，上揭應注意
      事項尚未修正且上函亦未發布。故被告丁○○當時將公司
      債所募得18億元，以4 億5000萬元用於原募集用途以外的
      購買基金，且未依規定向財政部證券暨期貨管理委員會申
      請變更公司債，此有92年9 月4 日台財證一字第09201404
      51號函可稽。準此，當時尚無所謂性質相同或類似與否，
      而不視為計畫項目變更之問題。
    (2)然查，同案被告陳彩繁固供稱於86年5 月5 日，確將公司
      債所募得之18億元，以其中4 億5000萬元用於原募集用途
      以外的購買基金。被告丁○○與陳彩繁於購買基金後分別
      於同年5 月13日贖回1 億2000萬元、5 月16日贖回1 億元
      、5 月17日贖回2 億3000萬元，購買基金期間僅8 至12天
      即獲利71萬2377元，嗣均存入土地銀行高雄分行、慶豐銀
      行長谷公司帳戶內（見被證10之上述二銀行長谷公司帳戶
      存摺影本交易紀錄），並用於償還其所借得之建築融資。
      亦即被告事後確按照公開說明書第58頁「債務償還計劃與
      預計財務負擔減輕情形分析表」之計劃所載，於86年第3
      季、第4 季、87年第1 季陸續清償建築融資貸款，此有安
      泰銀行（95）安高字第095000012 號函、中國信託銀行（
      94）中信銀字民族發字第9411710038號函、中央存款保險
      公司存保清理字第0940021209號函、中聯信託（94）高字
      第85號函、遠東銀行（94）遠銀正字第94000133號函、中
      興票券之興高雄字第828 號函、中華票券之華券（94）法
      發字第0406號函、中信證金公司（94）信票高字第005 號
      函、國際票券之國券字第940000315 號函，及被告所提長
      谷公司公司債執行結果明細及資金應用明細表、銀行存摺
      還款明細、收據影本〈被證9 〉各在卷足稽。
    (3)本院斟酌上情，再衡以公司設立本以營利為目的，若不容
      許其於合理範圍內，妥善運用資金生財以活絡公司營運，
      反求其將大筆資金硬性存放於銀行之內，未免過於強其所
      難；且被告終究未變更該公司債之本來用途，其後隨即按
      募集公司債之目的，照計劃時間清償其向銀行融資之建築
      貸款。再佐以長谷公司本案長谷二公司債募集之資金18億
      元，均依其募集目的償還銀行融資及商業本票完畢。所募
      得公司債價金中之4 億5000萬元用以購買基金之時間僅短
      短8 至10天，且所購基金回贖後，連同所獲利潤71萬2377
      元，均已存入長谷公司帳戶，屆本計劃償還期時即用於清
      償銀行融資。此與發行人募集與發行有價證券處理準則第
      9 條規定之重大變更有間，應無違反修正前公司法第259
      條規定犯行。況同案被告陳彩繁於偵訊時即供稱「這不屬
      於變更用途」等語（見偵查卷第48頁），又於本院前審陳
      明「我們沒有變更用途，而是資金募集進來後，公司依法
      先清償商業本票，第二次清償期在86年8 月份，中間有空
      檔，資金放在銀行裡的活期存款沒有利息，所以公司才拿
      去買基金，前後才12天內就全部贖回，時間到我們一樣償
      還銀行貸款，不涉及用途變更」等語（見本院上開卷第69
      至70頁）。被告丁○○與陳彩繁苟事前預謀變更公司債用
      途，衡情應不會僅購買短期、保本型基金，且於獲利71萬
      2377元後即將資金回存，並按計劃繼續清償建築融資貸款
      。綜上所述，可見被告丁○○亦應無變更所募集公司債用
      途之主觀犯意，尚不成立86年6 月25日修正前之公司法第
      259 條未經核准公司債變更用途之罪。
  (三)關於被告涉犯刑法第339 條詐欺取財罪嫌部分：
    (1)本件被告於公開說明書內既未為虛偽不實之記載，已如前
      述，不能證明被告有何施以詐術之行為。又被告依該公開
      說明書所募得之公司債，自86年3 月28日發行起，每年均
      依約支付債息（86年12月12日工商時報、87年12月3 日自
      立早報、88年12月3 日台灣日報、89年12月7 日台灣日報
      ，被告公司債之配息公告〈被證15〉），直至91年間因聲
      請重整，始停止支付債息等情，此有臺灣高雄地方法院民
      事裁定90年整字第5 號在卷可考〈被證14〉。換言之，被
      告前述之轉換公司債依約支付債息長達4 年，甚且於89年
      間，銀行開始抽銀根之時（見辯護人所提出之焦點探索雜
      誌影本〈被證13〉），仍然依約支付債息，若認被告有施
      以詐術或有何詐欺意圖，均非無疑。
    (2)公訴意旨謂「原貸款金額欄所載之金額若係記載銀行融資
      貸款核准額度，而非記載銀行實際貸放金額，是否有違反
      相關規定？又是否足以影響交易大眾對於資訊判斷之正確
      性？」（見本院上開卷第83頁），然並無任何相關規定對
      此有所明確規範，亦如上述。且公開說明書上其文字記載
      方式是否會影響交易大眾對資訊判斷之正確性，致投資大
      眾誤認「原貸款金額」即為發行公司債時，已經貸取之金
      額？查被告丁○○刊印之公開說明書第58頁之記載，明顯
      註明是建築貸款，而按建築貸款核撥的習慣（非一次核撥
      完畢，係按工程進度核撥），且被告公司債核准發行當時
      （86年4 月12日申報生效、4 月17日刊印公開說明書），
      各建案尚在進行當中（見各建築使用執照，長谷華城86年
      5 月20日完工、長谷畫時代86年10月21日完工、長谷鳳凰
      城於87年5 月14日、4 月24日、5 月14日、4 月28日完工
      、玫瑰華城於86年11月26日完工〈被證17〉）。況一般發
      行公司債的公開說明書內會包含發行辦法，過去三年來公
      司之財務報告、未來2 年的財務預測、過去三年董事會重
      大決議、承銷券商評估報告、會計師查核報告、律師法律
      意見書，即公司概況、營運概況、發行計劃及執行情形、
      財物概況、特別記載事項、重要決議等事項（公司募集發
      行有價證券公開說明書應行記載事項準則第6 條），目的
      是讓投資大眾充分了解發行公司的營運及財務狀況，以評
      估投資標的的獲利及風險何在，更可見投資大眾於決定是
      否購買該公司債券時，其可資評估參考之標準諸多；且被
      告發行公司債當時，公開說明書內登載之經專業人士審核
      判斷後所出具之承銷商評估報告、會計師查核報告、律師
      法律意見書等文件亦無問題，也向行政院金融監督管理委
      員會申請許可發行。準此，被告所為尚不足以影響投資大
      眾對於公開說明書上之資訊判斷。
    (3)按刑法第339 條第1 項詐欺罪之成立，以意圖為自己或第
      三人不法之所有，以詐術使人將本人或第三人之物交付為
      要件。所謂以詐術使人交付，必須被詐欺人因其詐術而陷
      於錯誤，若其所用方法，不能認為詐術，亦不致使人陷於
      錯誤，即不構成該罪。有最高法院46年台上字第260 號判
      例可資參照。民事債務當事人間，若有未依債務本旨履行
      給付之情形，在一般社會經驗而言，原因非一，其因不可
      歸責之事由無法給付，或因合法得對抗他造主張抗辯而拒
      絕給付，甚至債之關係成立後，始行惡意遲延給付，皆有
      可能，非必出於自始無意給付之詐欺取財犯罪一端。綜合
      上情，尚不能證明被告有以內容不實之公開說明書等資訊
      對外欺罔，藉此發行公司債而募集資金，致告訴人丙○○
      、乙○○依上開資訊而陷於錯誤，自88年間起至91年間止
      ，以渠等及子女許韻芳名義在公開市場陸續買進「長谷二
      」公司債合計42張，而有刑法第339 條第1 項詐欺取財之
      犯行。至於被告迄今何以未依約買回告訴人丙○○、乙○○及以其子女許韻芳名義所購買之公司債42張，乃告訴人
      與被告間之民事糾紛，不能以此推定係被告施詐術，陷告
      訴人於錯誤，而為財物之交付。
五、本件之結論—
    證據為訴訟上之證明，須於通常一般之人均不致有所懷疑，
    而得確信為真實之程度者，始得據為有罪之認定。又檢察官
    對於起訴事實，應負提出證據及說服之實質舉證責任。倘其
    所提出之證據，不足為被告有罪之積極證明，或其指出證明
    之方法，無從說服法院形成被告有罪之心證，基於無罪推定
    原則，即應為被告無罪之諭知。最高法院92年台上字第128
    號著有判例可資參照。綜上所述，本院依卷內證據資料調查
    結果，尚不足以證明被告有違反證券交易法第174 條第3 款
    公開說明書虛偽記載、公司法第259 條未經核准公司債變更
    用途及刑法第339 條第1 項之詐欺取財之犯行。既無從說服
    本院以形成被告丁○○有罪之心證，被告犯罪自屬不能證明
    ，依法自應為無罪之判決。
據上論斷，應依刑事訴訟法第301 條第1 項、第306 條，判決如
主文。
本案經檢察官甲○○到庭執行職務。
中    華    民    國    97    年    6     月    12    日
               刑事第五庭  審判長法  官  黃建榮
                                 法  官  蘇揚旭
                                 法  官  李嘉益
以上正本證明與原本無異。
如不服本判決應於收受本判決後10日內向本院提出上訴書狀，並
應敘述具體理由，如未敘述上訴理由者，應於上訴期間屆滿後20
日內補提理由書狀於本院（均須按他造當事人之人數附繕本）「
切勿逕送上級法院」。
中    華    民    國    97    年    6     月    12    日
                                 書記官  劉法萱


司法院資訊處製作；財團法人民間司法改革基金會備份。
